【裁判字號】    89,家上,177
【裁判日期】    900731
【裁判案由】    損害賠償
【裁判全文】
臺灣高等法院臺中分院民事判決      八十九年度家上字第一七七號
    上  訴  人    乙○○
    兼訴訟代理人  甲○○
    被  上訴人    丙○○
右當事人間請求損害賠償事件，上訴人對於中華民國八十九年八月二十八日台灣台中
地方法院八十九年度重訴字第六五七號第一審判決提起上訴，本院判決如左：
      主      文
上訴駁回。
第二審訴訟費用由上訴人負擔。
      事      實
甲、上訴人方面：
一、聲明：求為判決：
  (一)原判決關於駁回上訴人於第一審之訴部分廢棄。
  (二)前項廢棄部分，被上訴人應再給付上訴人甲○○新台幣壹佰萬元，再給付上訴人
    乙○○新台幣八十萬元，及均自民國八十八年十二月二十八日起至清償日止，按
    年息百分之五計算之利息。
  (三)第二審及第一項廢棄部分訴訟費用由被上訴人負擔。
  (四)第二項判決上訴人願供擔保，請准宣告假執行。
二、陳述：除與第一審判決記載相同者予以引用外，補稱：
  (一)被上訴人因過失致被害人陳美合於死案件，業經台灣台中地方法院刑事庭判處伊
    有期徒刑六月，並經  鈞院刑事庭駁回其上訴確定。被害人為上訴人甲○○之妻
    ，上訴人林進發之女，上訴人乙○○雖罹患老人癡呆症，但精神上之痛苦與常人
    無分軒輊，原審法院以上訴人乙○○癡呆精神上痛苦較輕微，而判令較少之精神
    慰撫金，且僅判命被上訴人給付上訴人甲○○十六萬六千二百九十五元，給付上
    訴人乙○○二十九萬一千二百八十七元，另判令給付二上訴人一萬九千四百九十
    八元，顯屬過低。
  (二)又本件車禍之發生，其過失責任，全在被上訴人，被害人並無任何過失，被上訴
    人目前雖未擁有不動產，或月入僅二萬七千元，但其現年僅二十六歲，且係職校
    畢業，日後尚有工作謀職及置產之機會與能力，其父母亦有相當之不動產，被上
    訴人獨子，其經濟條件較之上訴人等毫不遜色，原審判決僅命其分別給付慰撫金
    一百萬元及二十萬元，亦屬偏低。
  (三)被害人進駐加護病房時，被上訴人多次以前來探視為名，每次前來，均有一身體
    裸露刺青之不明身分者隨行，顯係向被害人家屬及上訴人等示威恫嚇，企圖使上
    訴人等心生畏懼，不敢向其謂求賠償，或降低請求金額，其更嚴重損及上訴人心
    理。八十八年十二月向法院起訴後，被上訴人將自營汽車輪胎修理廠結束營業並
    出租他人，且於同月二十八日將戶籍遷至台中縣神岡鄉○○村○鄰○○路二三七
    巷一二二號，目的在規避債務。
  (四)被害人生前其有國民中學及高中體育科教師之資格，並在臺中縣豐東國中任教，
    是被害人除有扶養其父即上訴人乙○○之能力外，其對上訴人甲○○亦有扶養之
    力無疑，故據民法第一千一百十六條之一之規定，上訴人亦得據此請求扶養費，
    並此敘明。
三、證據：合格教師證各影本二紙及成績考核通知書影本一紙。
乙、被上訴人方面：未於言詞辯論期日到場，據其於準備程序之聲明及陳述略以：
一、聲明：求為判決：
  (一)上訴駁回。
  (二)第二審訴訟費用由上訴人負擔。
二、陳述及證據：除與原判決記載相同者予以引用外，補稱：車禍肇事責任鑑定結果
    雖在於伊，但不應由伊就上訴人所受損害負擔全部賠償之責，且月薪僅二萬多元
    ，實無力負擔巨額賠償。
丙、本院依職權調閱台灣台中地方法院檢察署八十八年度偵字第二二八一二號丙○○
    過失致死等刑事卷宗。
      理      由
一、被上訴人經合法通知未於最後言詞辯論期日到場，無民事訴訟法第三百八十六條
    所列各款情形之一，爰依上訴人聲請，由其一道辯論而為判決。
二、查本件上訴人主張：被上訴人於八十八年六月三日上午九時三十分許，駕駛車牌
    號碼Ｂ七－○二八三號自小客車，洽台中縣豐原市○○街，由東向西方向行駛，
    途經豐南街與育德街交叉路口，適被害人陳美合騎乘車號ＴＨＧ－六六六機車，
    洽台中縣豐原市○○街欲左轉育德街，因被上訴人疏未注意，遂遭被上訴人所駕
    前揭自用小客車撞擊，陳美合倒地後受有第五、六頸椎骨折脫位併四肢癱瘓之傷
    害，經送醫後於同年七月九日上午十時十三分因心肺衰竭不治死亡。案經台灣台
    中地方法院刑事庭依過失致人於死罪以八十八年交易字第六九二號判處被上訴人
    有期徒刑六月，並經本院刑事庭以八十九年交上易字第一三八四號判決駁回其上
    訴確定等情，有上開刑事卷宗可稽。被上訴人對於本件肇事雖不否認有過失，惟
    辯稱對於被害人死亡之原因有疑問，讓事故不是一個人的錯云云。經查卷附之現
    場圖所示，被害人機車被撞倒地刮地痕起點在交叉路口附近，機車被撞後退刮地
    一段距離後，小客車剎車左輪長約十一．二公尺、右輪長約八．五公尺後停車，
    被上訴人駕駛自小客車行經交叉路口，未減速反超速行駛且預見狀況未採取安全
    措施，於閃避不明車輛時，撞及已達路口中心處開始左轉之機車，為肇事原因，
    且被上訴人於警訊中亦自承：「當時車速約六十公里．．．有看見陳美合騎機車
    於路中央。」是足認被害人業已達中心處開始轉彎，因認無肇事原因，臺灣省車
    輛行車事故覆議鑑定委員會亦同此認定，有該委員會覆函一紙附於刑事卷可稽，
    是被上訴人之抗辯，委無足採，堪信上訴人之主張為真正。
三、按因故意或過失不法侵害他人之權利者，負損害賠償責任；又不法侵害他人致死
    者，對於支出殯葬費之人，亦應負損害賠償責任；被害人對於第三人負有法定扶
    養義務者，加害人對於該第三人亦應負損害賠償責任；另不法侵害他人致死者，
    被害人之父、母、子女及配偶，雖非財產上之損害，亦得請求賠償相當之金額。
    民法第一百八十四條第一項、第一百九十三條第一項、第一百九十二條、第一百
    九十四條分別定有明文。茲上訴人等主張被上訴人不法侵害其權利，依上開規定
    請求被上訴人賠償損害，原審法院依上訴人之請求各項損害，分別逐項審酌後，
    判令被上訴人給付醫療費用一萬九十四百九十八元，殯葬費用三十六萬六十二百
    九十五元，應賠償上訴人乙○○之扶養費用九萬一千二百八十七元。又按夫妻互
    負扶養之義務，其負扶養義務之順序與直系血親卑親屬同，其受扶養權利之順序
    ，與直系血親尊親屬同，民法第一千一百一十六條之一定有明文，從而受扶養權
    利之妻或夫方，亦與直系血親尊親屬同，不以無謀生能力為必要（最高法院七十
    九年台上字第二六二九號判例參照），是被害人對上訴人甲○○固負有法定扶養
    義務，惟雖經本院曉諭其補提相關訴訟資料，然至言詞辯論終結時，上訴人甲○
    ○就請求金額之多寡仍未能證明，且表明僅對於精神慰藉金部分不服，足見其對
    於扶養金部分已不再請求，就此部分，自毋庸再予審酌。
四、至於精神慰藉金部分：查被害人陳美合為上訴人甲○○之妻，上訴人乙○○之女
    ，均為至親，被害人遭此橫禍喪失生命，一為中年喪偶，一為老年喪女，上訴人
    二人確因此次車禍，精神上受有極大之痛苦，其請求被上訴人賠償慰撫金，核無
    不合。查上訴人甲○○高工畢業，原任汽車檢驗員，平均月入四萬元，目前無工
    作，名下不動產即現住之房屋，價值約三、四百萬。上訴人乙○○年事已高，沒
    有工作，且老年癡呆，平日由被害人陳美合之弟陳瑞昌照顧。被上訴人高職畢業
    ，任職毛刷公司技術師，月薪二萬七千元，名下無不動產或其他財產，業經兩造
    各自陳明，原審審酌兩造之知識程度、身分、地位、經濟能力、上訴人所受痛苦
    等情，認上訴人所得請求賠償之精神慰撫金，上訴人甲○○以一百萬元為相當，
    上訴人乙○○以二十萬元為相當，通此數額之請求，為無理由，予以駁回，經核
    亦屬相當，上訴人請求再增加給付，倘非有據，不應准許。
五、據上論結，本件上訴為無理由，依民事訴訟法第四百四十九條第一項、第七十八
    條、第四百六十三條、第三百八十五條第一項前段，判決如主文。
中      華      民      國    九十      年      七      月    三十一    日
~B1民事第三庭審判長法  官  陳照德
~B2                法  官  蔡王金全
~B3                法  官  陳成泉
右為正本係照原本作成。
如對本判決上訴，須於收受判決送達後二十日內向本院提出上訴書狀，其未表明上訴
理由者，應於提出上訴後二十日內向本院提出上訴理由書（須按他造人數附具繕本）
，並繳納送達用雙掛號郵票拾份（每份參拾肆元）。
上訴時應提出委任律師或具有律師資格之人之委任狀；委任有律師資格者，另應附具
律師及格證書及釋明委任人與受任人有民事訴訟法第四百六十六條之一第一項但書或
第二項（詳附註）所定關係之釋明文書影本。
~B                書記官  劉恒宏
中      華      民      國    九十      年      八      月      六      日
附註：
民事訴訟法第四百六十六條之一（第一項、第二項）
對於第二審判決上訴，上訴人應委任律師為訴訟代理人。但上訴人或其法定代理人具
有律師資格者，不在此限。
上訴人之配偶、三親等內之血親、二親等內之姻親，或上訴人為法人、中央或地方機
關時，其所屬專任人員具有律師資格並經法院認為適當者，亦得為第三審訴訟代理人
。
                                                                        Ｙ


司法院資訊處製作；財團法人民間司法改革基金會備份。
